最高法院刑事判決　　　　　　　　　　　　　　　九十一年度台上字第三二三九號
　　上　訴　人　乙○○即張慧.
　　共　　　同
　　選任辯護人　柯士斌律師
　　　　　　　　葉民文律師
　　上　訴　人　甲○○
右上訴人等因恐嚇等罪案件，不服台灣高等法院中華民國九十一年三月十二日第二審
更審判決（九十年度上更(一)字第一０五三號，起訴案號：台灣基隆地方法院檢察署八
十七年度偵字第二九五四、二九五六號），提起上訴，本院判決如左：
　　主  文
上訴駁回。
　　理  由
按刑事訴訟法第三百七十七條規定，上訴於第三審法院，非以判決違背法令為理由，
不得為之。是提起第三審上訴，應以原判決違背法令為理由，係屬法定要件。如果上
訴理由狀並非依據卷內訴訟資料，具體指摘原判決不適用何種法則或如何適用不當，
或所指摘原判決違法情事，顯與法律規定得為第三審上訴理由之違法情形不相適合時
，均應認其上訴為違背法律上之程式，予以駁回。本件原判決認定上訴人乙○○（原
名張慧仁）、甲○○二人共同意圖為自己不法之所有，於民國八十七年七月二日謀議
誘客搭乘甲○○所駕駛之計程車，而劫取其財物花用。翌（三）日上午十一時許，由
甲○○駕駛車號Ｔ五｜九二七號計程車，乙○○則冒充乘客坐於後座，於基隆市○○
街、東勢街口，向在路旁候車之陳亞萍（下稱陳女）佯稱願否共乘該車，陳女不察，
遂上車坐在駕駛座旁之前座。車行至暖暖街、源遠路口時，乙○○即將陳女之座椅向
後傾倒，並用毛巾摀住陳女嘴巴，以防其尖叫，陳女因驚恐極力掙扎，而踢壞車上之
玻璃及音響。甲○○見狀乃出手壓住陳女之腳，並與乙○○將陳女拖至後座，再由乙
○○以手壓住陳女之頭、背部，使其身體趴在後座上，而將其強載至瑞芳山區。於車
行途中，乙○○使陳女坐起，並問陳女身上有無金錢。陳女表示伊身上僅有新台幣（
下同）一百元及項鍊一條，願交予上訴人等，並將皮包交由乙○○查看。乙○○見其
所言不虛，乃對向陳女稱：伊剛出獄，找不到工作，家窮要搶錢云云。甲○○亦脅迫
稱：要與伊合作，否則不客氣等語，致使陳女心生畏懼，而不能亦不敢反抗；惟上訴
人等以陳女身上財物過少而作罷。嗣甲○○將車停放於瑞芳某山區，二人下車商量後
，即藉詞陳女踢壞伊車，須由其拿錢修車，否則不讓其回家，並嚇令陳女打乙○○之
行動電話向其母表示有朋友要借五萬元週轉。陳女因恐懼而同意照辦，但因電話收訊
不良，無法打通。甲○○乃將車再駛往濱海公路方向，乙○○復嚇令陳女將其姓名及
住址留下，以使陳女不敢報案。車至濱海公路後，行動電話已可接通，陳女乃再打電
話向其母要求籌款五萬元供朋友週轉。上訴人等商量如何取款後，復令陳女撥電話詢
問款項已否籌足，經陳女詢問其母後表示僅籌得二萬元，上訴人等認可接受，乃開車
載陳女返回其住處取款，並稱：「已留下資料，若不配合，要對妳及家人不利」等語
，致使陳女心生畏懼，而於同日下午一時許回家取得二萬元交予上訴人等，乙○○分
得五千元，甲○○則分得一萬五千元等情。因而撤銷第一審判決，並變更檢察官起訴
法條，改判論處上訴人等共同意圖為自己不法之所有，以強暴脅迫方法，致使不能抗
拒而使人交付財物（乙○○為累犯）罪刑。已敘明右揭事實，業據上訴人等在警訊、
偵查及第一審調查時迭次自白不諱，核與陳女於偵、審中指訴被害之情節相符；上訴
人等之自白核與事實相符，自堪採為證據。查乙○○於警訊時已供明：本案係由甲○
○提議，伊亦認同，如有乘客單獨一人上車，伊等即動手要求其交出財物等語。而甲
○○於警訊時亦供稱：七月二日晚間，伊以電話向乙○○籌款五千元，隔天乙○○在
車上說等一下發生何事不要管，陳女上車後，乙○○將陳女拉到後座，勒其脖子，摀
住嘴巴，渠即開車至瑞芳，伊亦同意乙○○之行為等語，足見上訴人等於案發前已謀
議劫取乘客財物，而有共同強盜之犯意聯絡甚明，其等所辯無強盜犯意云云，顯非可
信。又陳女在偵審中對於其如何遭上訴人強暴、脅迫強索財物等情指陳甚詳，並稱：
「車子過瑞芳與基隆之分叉口，我的座位突然往後倒，我嚇了一跳，本來要尖叫，後
面那個人（指乙○○）用毛巾摀住我的嘴巴，使我無法叫，前座之司機壓住我的腳，
後座的人把我拉到後座」、「（我）沒有（在掙扎中踢到車子的玻璃及損壞），是他
們自己開口說用這個名義來（要錢），因為當時他們有開我皮包發現沒有錢，才用這
個名義來索錢」、「計程車開到暖江橋時，坐在後座（指乙○○）之男子就從前座把
我拉到後座，把我壓到椅子上不讓我把頭抬起來……他們二人把我押上車曾在途中搜
我身上皮包，因我皮包內祇有一百元，他們就叫我打電話回家跟家人說要向我借錢，
而且要借五萬元，叫我家人準備……結果我家人說祇有二萬元，他們就說二萬元也可
以……我回家向家人拿了二萬元，就趕緊再回到東勢街、暖暖街上把二萬元交給他們
二人，我就回家了」，「他們二人交談後說信任我，要我自行回家拿錢，並說他已留
下我的資料，要在對面便利商店等我拿錢來，如果我不配合，要對我家人不利，我聽
了之後很怕，就依約回家拿給他們二人……」等語。而乙○○於警訊及偵查中亦供稱
：「當陳女上車後，我即將陳女座椅放倒」、「是陳女在掙扎，我才壓住她」等語。
甲○○於偵查中亦供稱：「突然陳女身體往後倒，被張慧仁拉到後座，控制陳女，一
手勒住脖子，一手拿毛巾壓住陳女嘴巴」等語。足見上訴人等係對陳女施以強暴、脅
迫，致使其不能抗拒而交付財物無疑，渠等所辯並未施加暴力脅迫，係陳女自願賠償
云云，亦不足採信。查陳女被誘上車後，即遭上訴人等對其施以暴力壓制，並將其強
載至山區無人處所，脅迫其交出財物，因陳女身上財物過少，乃又脅迫陳女回家取款
交付，依此情形，陳女當時顯已不能抗拒。而陳女嗣後回家取款時，其身體雖暫離上
訴人等之壓制，但其係在上訴人等施予暴力及恫嚇脅迫之下，不得已而返家取款交付
，且上訴人等又在附近等候其交款，是陳女當時仍處於喪失意思自由之情形，則上訴
人等所為自屬強盜行為之範疇，且其等已使陳女交付二萬元財物得手，自應論以強盜
既遂罪；為其所憑之證據及認定之理由。並以甲○○所辯：伊僅開車，不知乙○○如
何摀住陳女之嘴，因伊車輛被踢壞，陳女才自願付款云云。以及乙○○所辯：陳女上
車後椅子壞了並大叫，才壓住她，伊並未對陳女恐嚇，且在車上曾向陳女表示不會對
其強暴，並要其不要怕，並無強盜意圖云云，如何係卸責之詞而不足以採信，亦於理
由內一一詳加論敘及指駁。原判決並以檢察官於第一審八十七年十一月十八日審判期
日陳述起訴要旨時，除陳明依起訴書所載者外，並指明上訴人等其中一人以毛巾摀住
陳女，另一人壓制陳女雙腿，使其達於不能抗拒之程度，並動手搜刮財物，已實施盜
匪行為等語。於論告時復稱：「依起訴書論罪法條外，另依盜匪未遂論處」等語。嗣
於第一審同年十二月二十三日再開辯論審理時，仍論告稱：「請依法判決」等語，有
第一審審判筆錄可稽，足見檢察官係認上訴人等涉犯刑法第三百零二條第一項剝奪他
人行動自由罪、同法第三百四十六條第一項恐嚇取財罪，及同法第三百二十八條第四
項第一項強盜未遂罪嫌。惟按刑法上之強盜罪，本質上已含有妨害自由及恐嚇取財之
性質，既論以強盜罪，即毋庸再論以上開二罪。而上訴人等強盜已得財而既遂，尚非
未遂，檢察官起訴法條尚有未洽，應予變更。又上訴人等之行為時法即懲治盜匪條例
已於九十一年一月三十日公布廢止，而刑法第三百二十八條亦於同日修正公布，將該
條第一項強盜罪之法定刑由三年以上十年以下有期徒刑，修改為五年以上有期徒刑。
則懲治盜匪條例雖經廢止，然於上訴人等行為時仍為有效之法律，依刑法第二條第一
項之規定比較新舊法結果，本件應適用較有利於上訴人等之裁判時法即新修正刑法第
三百二十八條強盜罪之規定論罰。核其所為之論斷，俱與卷內資料相符，從形式上觀
察，原判決並無違背法令之情形。乙○○上訴意旨略以：伊並未恐嚇陳女交出財物，
係陳女踢壞車內音響等物而主動表示賠償；且伊曾出示身分證及電話號碼予陳女，可
見伊並無強盜意圖。又伊等雖恐嚇陳女回家取款，但陳女回家時已脫離控制，且可報
警，應無不能抗拒之情形，原判決遽論以強盜罪，亦有不合。再伊曾中止犯行，並要
求甲○○釋放陳女，且其僅取得五千元，犯後態度良好，原審未審酌刑法第五十七條
之規定，竟科以較甲○○為重之刑，亦有不當云云。甲○○上訴意旨略以：伊雖恐嚇
陳女交出財物，但因其身上財物過少而作罷，嗣後雖又恫嚇陳女回家取款交付，但並
未施暴，且陳女當時已有意思及行動自由，並未達不可抗拒之程度，自不能論以強盜
罪。又懲治盜匪條例已於九十一年一月三十日公布廢止，刑法強盜罪亦於同日修正，
本件應就懲治盜匪條例與新、舊刑法予以比較適用，原判決僅就懲治盜匪條例與新修
正刑法比較適用，亦有不合云云。惟查原判決就其如何認定上訴人等均有前揭強盜犯
意之聯絡，已敘明其所憑之證據及認定之理由綦詳。而上訴人等將陳女誘騙上車後，
即對其施以暴力壓制，並將其強載至山區，脅迫其交出財物，因陳女身上財物過少，
乃又假藉陳女踢壞其車內物品為由，脅迫陳女回家取款交付，顯已著手於強盜行為之
實施。縱陳女當時曾表示願返家取款賠償，惟此顯係在上訴人等之強暴脅迫下，不得
已而為，自難執此謂上訴人等無強盜之犯意。至乙○○是否曾出示其身分證及電話號
碼予陳女，與判斷其強盜犯行是否成立無關，原判決對此縱未加以說明，於判決之結
果並無影響。又陳女回家取款時，其身體雖暫離上訴人等之壓制，但陳女係在上訴人
等施予暴力及恫嚇脅迫，致不能抗拒之情形下，不得已而返家取款交付，是陳女於返
家取款交付上訴人等時，既仍處於喪失意思自由之情況，即已達不能抗拒之程度，原
判決論以強盜罪，於法並無不合。又上訴人等行為時，懲治盜匪條例及舊刑法第三百
二十八條對於強盜行為雖均同有處罰之規定，但懲治盜匪條例係普通刑法之特別法，
應優先適用懲治盜匪條例處斷，舊刑法第三百二十八條即無適用之餘地。是本件比較
新舊法時，自應就上訴人等行為時法即懲治盜匪條例，與裁判時法即新修正刑法第三
百二十八條，加以比較適用，並無將舊刑法第三百二十八條併予比較適用之餘地。上
訴意旨謂原判決未併將舊刑法第三百二十八條加以比較適用，顯有誤解。再原判決對
於量刑部分，已於理由內敘明審酌上訴人等均年輕力盛，不思以正當途徑賺錢，竟於
光天化日之下，利用駕駛計程車之機會犯案，對被害女子及社會治安危害甚鉅，量刑
自不宜輕縱等一切情狀等語，而在法定刑內科處乙○○有期徒刑七年、甲○○有期徒
刑六年，並無所指未審酌刑法第五十七條所規定事項之情形。又乙○○為累犯，依刑
法第四十七條之規定，應加重其刑至二分之一，從而原判決對於乙○○量處較非累犯
之甲○○為重之刑，亦難指為違法。綜上，本件上訴意旨均非依據卷內資料具體指摘
原判決有何違背法令之情形，徒執陳詞，就原審採證認事及量刑職權之適法行使，以
及原判決已明確認定詳細說明之事項，漫為指摘，並仍就被害人是否已達於不能抗拒
程度之單純事實，以及無關判決結果之枝節問題，徒事爭執，顯與法律規定得為第三
審上訴理由之違法情形不相適合，依上說明，其等上訴均為違背法律上之程式，應併
予駁回。
據上論結，應依刑事訴訟法第三百九十五條前段，判決如主文。
中      華      民      國    九十一    年      六      月     十三     日
                              最高法院刑事第六庭
                                  審判長法官  吳  雄  銘
                                        法官  池  啟  明
                                        法官  石  木  欽
                                        法官  郭  毓  洲
                                        法官  張  祺  祥
      右正本證明與原本無異
                                              書  記  官
中      華      民      國    九十一    年      六      月     十七     日
